【裁判字號】    94,易,1298
【裁判日期】    950209
【裁判案由】    詐欺
【裁判全文】
臺灣板橋地方法院刑事判決              94年度易字第1298號
聲  請  人  臺灣板橋地方法院檢察署檢察官
被      告  乙○○
                      號4樓
上列被告因詐欺案件，經檢察官聲請以簡易判決處刑（94年度偵
字第2292號），本院認不應以簡易判決處刑，改依通常程序審理
後，判決如下：
    主  文
乙○○無罪。
    理  由
一、公訴意旨略以：被告乙○○曾任職在臺北市○○路○ 段84之
    1 號1 樓臺北市私立迦南地文理短補習班（下稱迦南地補習
    班），擔任六年級導師之職，竟意圖為自己不法之所有，於
    民國93年12月21日晚間9 時許，向上揭補習班之學生家長即
    證人甲○○佯稱將另成立補習班招收新生，已有其他家長報
    名繳費，使證人甲○○陷於錯誤，於翌日中午11時，至郵局
    轉帳新臺幣（下同）12,000元至被告開設在臺北富邦商業銀
    行板橋分行（下稱臺北富邦銀行），帳號000000000000號帳
    戶，使被告得上開數額存款債權之不法利益，嗣證人甲○○
    與其他學生家長聯繫後，始知受騙。因認被告涉犯刑法第33
    9 條第2 項之詐欺得利罪嫌。
二、按犯罪事實應依證據認定之，無證據不得認定犯罪事實；又
    不能證明被告犯罪者，應諭知無罪之判決，刑事訴訟法第15
    4 條第2 項、第301 條第1 項前段分別定有明文。次按認定
    不利於被告之事實，須依積極證據，苟積極證據不足為不利
    於被告事實之認定時，即應為有利於被告之認定，更不必有
    何有利之證據；且事實之認定，應憑證據，如未能發現相當
    證據，或證據不足以證明，自不能以推測或擬制之方法，以
    為裁判基礎，最高法院30年上字第816 號、40年臺上字第86
    號判例均可資參考。再者，刑法第339 條第2 項之詐欺得利
    罪之成立，係以意圖為自己不法之所有，以詐術得財產上不
    法之利益為要件，故須同時具備：（一）行為人有為自己不
    法所有之主觀意圖。（二）行為人向被害人施用詐術。（三
    ）被害人因詐術陷於錯誤，而使行為人得財產上不法之利益
    等三項構成要件始足當之，苟欠缺其一，即無從成立該罪，
    此觀該法條規定自明。
三、公訴人認被告乙○○涉犯前述詐欺犯行，無非係以證人甲○○於警詢、偵查中及本院所為之證詞、證人即迦南地補習班
    負責人丙○○於警詢及本院審理時之證詞，及臺北富邦銀行
    之函覆、開戶資料、交易明細、警示帳戶通報資料、報案三
    聯單與自動櫃員機交易明細各1 紙在卷為其主要論據。惟前
    開人證部分除證人甲○○、丙○○於本院所為之證述得為證
    據，及證人甲○○於檢察官訊問時之證述已經合法具結，而
    查無其他顯不可信之情況，依刑事訴訟法第159 條之1 得為
    證據外，因被告於本院準備程序時明白表示不同意證人等於
    警詢時之證詞作為本案證據，且證人甲○○、丙○○業已至
    本院到庭作證，經核與警詢時之證述尚無不符之處，故證人
    甲○○、丙○○於警詢時之證詞依刑事訴訟法第159 條第1
    項規定，自無作為認定被告有罪之證據能力，合先敘明。
四、訊據被告乙○○固坦承伊曾任職迦南地補習班擔任六年級導
    師之職，而於93年12月21日晚間9 時許，向證人甲○○表示
    將另成立補習班招收新生，且已有其他家長報名繳費，並自
    臺北富邦銀行帳戶內提領甲○○所轉帳之12,000元等情事，
    惟堅決否認有何詐欺取財之犯行，辯稱：伊沒有要騙甲○○
    的錢，當時因與學生家長互動不錯，所以離開迦南地補習班
    時，打電話聯絡包括甲○○在內之家長是否願意另外租房子
    把課程教完，有跟甲○○說其他家長口頭上有承諾報名繳費
    ，而甲○○匯款後，伊馬上就領出來作為買器材與租房子之
    用，後來甲○○打電話希望能夠退款，因為其與迦南地及學
    生家長開過會，不願意讓小孩到伊這裡來上課，當時伊身上
    沒有那麼多現金，有跟甲○○說三天內要退款，但甲○○說
    如果隔天六點之前沒有退款給他，就要到警察局去，後來伊
    電話被斷話，到派出所瞭解之後才知道甲○○已經到警察局
    報案，在警察局的時候本來要和解，但警察說這是公訴罪，
    不能談和解，因為發生這件事才沒有開立補習班等語。經查
    ：
(一)被告於93年11月22日之前數日起開始在迦南地補習班擔任六
    年級導師，於同年12月22日離職，並於同年12月21日晚間9
    時許，向證人甲○○表示將另成立補習班招收新生，且已有
    其他家長報名繳費，並於隔日自臺北富邦銀行帳戶內提領甲○○所轉帳之12,000元，而證人甲○○於同年12月26日即已
    向警方報案等事實，業據證人甲○○、丙○○於本院之證述
    在案，並有中華郵政公司自動櫃員機儲戶交易明細表、受理
    刑事案件報案三聯單影本各1 紙、富邦商業銀行客戶存提記
    錄單1 份附卷可稽，堪認此部分之事實屬實。又被告已將前
    開款項歸還與證人甲○○，並與其達成和解乙情，亦有本院
    95年1 月19日審理筆錄在卷可憑。
(二)證人甲○○前於檢察官訊問時，即已陳明：「我只是希望被
    告能還我錢，我覺得應該算是民事的問題。」等語，而未指
    述被告主觀上係基於詐欺得利之犯意而為本件犯行；而其於
    本院並證稱：「我有打電話跟房東問過，房東說被告有去談
    ，但什麼時候租用，還沒有確定。被告也確實有要開補習班
    意願。」（見本院簡字卷第22頁）、「（問：當時被告有跟
    你講說開班的地點及學費？）沒有講那麼詳細，只說他要去
    租房子，後來我有去查證被告確實有去詢問。」、「（問：
    你如何查證？因為被告有講大概的地點，因為那地點我很熟
    ，所以就問那地點的房東有無人來租，對方說有，並且約時
    間要訂約。」（見本院易字卷第31頁）等語明確，又證人甲○○、丙○○於本院皆證稱被告在迦南地補習班教學的反應
    良好等情，均足見被告辯稱伊本來要租房子開補習班承接迦
    南地補習班的學生之情尚非無稽，是從卷內現有積極證據觀
    之，既不能證明被告當時主觀上實無開立補習班之真意，即
    不能因被告未於審理期日攜同該房東到庭作證，或其未提出
    其他準備開立補習班之證明，而遽為不利於被告之認定。
(三)證人丙○○雖於本院證稱：被告跟我調錢，我沒有錢借他，
    他就離職了等語，公訴檢察官並據此認定被告離職當時資力
    已陷於困難，然本件被告主要係付出自身教學心力以賺取補
    習班學生之學費，故在無其他積極證據足資證明之情況下，
    被告當時之資力情形與其是否存有不法所有之意圖二者間，
    並無必然之關連性。況證人丙○○於本院亦證稱被告在迦南
    地補習班教學1 個月左右之期間，並未向證人丙○○領取任
    何薪水，且證人甲○○另於本院證稱：「我們先打電話約碰
    面，碰面之後講六年級小孩的事，並且我有問他三年級的小
    孩怎麼辦，他有說他可以幫忙帶，並沒有談到收費的事情，
    在隔一天之後我就匯六年級的費用」（見本院易字卷第34頁
    ）、「被告有說要三天內跟我和解，警察有說這是公訴罪，
    不能私下和解，且案子已經送到分局三組了，所以就作筆錄
    之後就讓我們回去了」（見本院簡字卷第22頁）等語在案，
    核均與被告所辯相符，若被告確有假借教學之名以詐騙證人
    甲○○等學生家長金錢之犯意，何以於迦南地補習班教學期
    間未曾向證人丙○○支領分文？復於證人甲○○提及願意連
    同其三年級的小孩一併交由被告教學時，被告亦未立刻要求
    證人甲○○轉帳支付該三年級小孩之學費？而證人甲○○既
    於93年12月26日即已向警察局報案，且證稱警察確曾向其等
    表示不能私下和解等語，則被告是否係因前開因素方延宕至
    本院審理程序始達成和解，依現有證據所示亦非無疑，故尚
    不能因被告未於案發後立即將款項返還予證人甲○○，即逕
    而推論被告當時主觀上具有不法所有之意圖。
(四)綜上所述，本件被告向證人甲○○要求轉帳12,000元至其臺
    北富邦銀行帳戶之時，既應有開設補習班而將前開款項充作
    證人甲○○所繳六年級小孩上課學費之真意，縱事後因故未
    能真正開班授課，且未將款項立即歸還予證人甲○○，均難
    認被告有何為自己不法所有之意圖。
五、本件被告乙○○自承曾向證人甲○○表示已有其他家長報名
    且繳費，而該報名繳費乙情實際上與事實並不相符，就此固
    有足以責難被告行事失慮不當之處，然被告向證人甲○○要
    求轉帳12,000元至其臺北富邦銀行帳戶之時，主觀上既無為
    自己不法所有之意圖，參照首揭說明，尚與詐欺得利罪之構
    成要件有間。此外，復查無其他積極證據足資證明被告涉有
    公訴人所指之詐欺得利犯行，不能證明被告犯罪，自應為無
    罪之諭知。
據上論斷，應依刑事訴訟法第301 條第1 項，判決如主文。
本案經檢察官鄧媛到庭執行職務。
中    華    民    國    95    年    2     月    9     日
                  刑事第三庭  審判長法  官  李麗玲
                                    法  官  鄧雅心
                                    法  官  張兆光
上列正本證明與原本無異。
如不服本判決，應於判決送達後10日內向本院提出上訴狀 (應附
繕本)， 上訴於臺灣高等法院。
                                    書記官  曹秋冬
中    華    民    國    95    年    2     月    9     日


司法院資訊處製作；財團法人民間司法改革基金會備份。
